【裁判字號】    94,訴,3609
【裁判日期】    950913
【裁判案由】    土地增值稅
【裁判全文】
臺北高等行政法院判決
                                      94年度訴字第3609號
                              .
原      告  甲○○
被      告  桃園縣政府稅捐稽徵處
代  表  人  乙○○處長）住同.
訴訟代理人  丙○○
上列當事人間因土地增值稅事件，原告不服桃園縣政府中華民國
94 年9月21日府法訴字第0940233277號訴願決定，提起行政訴訟
。本院判決如下：
    主  文
原告之訴駁回。
訴訟費用由原告負擔。
    事  實
一、事實概要：緣原告於民國94年3 月1 日申報移轉其所有坐落
    於桃園縣蘆竹鄉○○段696 地號土地（下稱系爭土地），並
    以其上有錦中村南崁路1 段315 號之建物（下稱系爭建物）
    ，申請依自用住宅用地優惠稅率核課土地增值稅。被告以系
    爭建物，因火災毀損致未居住，自82年7 月12日起迄今即免
    徵房屋稅在案，經核認與土地稅法第9 條、第34條規定不符
    ，遂改以一般用地稅率計徵土地增值稅計新臺幣（下同）1,
    623,060 元。原告不服，申請復查，未獲變更，提起訴願，
    復遭決定駁回，遂提起本件行政訴訟。
二、兩造聲明：
  (一)原告聲明：訴願決定及原處分均撤銷。
  (二)被告聲明：駁回原告之訴。
三、兩造之爭點：
  (一)原告主張之理由：
    1.系爭土地為未超過3 公畝之都市土地，原告於其上之系爭
      建物已「辦竣戶籍登記」且「無出租或供營業用」，符合
      土地稅法第9 條對「自用住宅用地」之定義，亦符合同法
      第34條第1 項之規定，原告依法應享有以優惠稅率核課土
      地增值稅之權利。
    2.土地稅法第9 條對「自用住宅用地」之定義規定明確，即
      「土地所有權人或其配偶、直系親屬於該地辦竣戶籍登記
      ，且無出租或供營業用」，其中並無需有「居住事實」之
      要件，故財政部86年11月15日台財稅第861925722 號函釋
      於無法律授權之情況下，任意增減其要件，顯然限縮人民
      之申請資格，依行政程序法第158 條之規定，應屬無效。
      從而，被告以原告無居住事實為由否準本件優惠稅率之申
      請，而以一般用地稅率課稅，即有違誤。
    3.系爭建物因因火災毀損致無居住，原告依房屋稅條例第15
      條規定申請免徵房屋稅，經被告核准在案。嗣被告稱系爭
      建物業經核准免徵房屋稅，系爭土地即不得以優惠稅率課
      徵土地增值稅，然房屋稅與土地增值稅為兩種不同之稅目
      ，標的亦不同，且係分別依房屋稅條列及土地稅法予以核
      課，被告不能因房屋稅已經減免，即謂土地增值稅不得適
      用優惠稅率。
    4.實務上，稅捐單位對於申請土地增值稅適用優惠稅率之案
      件，並未赴現場勘察有無人居住或房屋是否有不堪居住之
      情形，由此可知，有無居住、可否居住，並非土地增值稅
      可否適用優惠稅率之要件。又因對「居住」認定上之困難
      ，立法時即以最客觀之「辦竣戶籍登記」，作為符合「自
      用住宅用地」之要件。
    5.按土地稅法第1 條規定，土地稅計有地價稅、田賦及土地
      增值稅3 種。次按土地稅法第14條、第28條、第17條及第
      34條規定可知，地價稅及土地增值稅為兩種截然不同之稅
      目，地價稅每年課徵一次，以該年度土地所有權人對該土
      地之使用情形，課以不同之稅率，而土地增值稅係於土地
      移轉時，就土地漲價總數額課徵。土地稅法第17條係規定
      自用住宅用地地價稅之計徵，被告以該條規定適用於本件
      土地增值稅優惠稅率之申請，明顯不當。
    6.財政部91年5 月1 日台財稅字第0910452561號函釋係針對
      信託關係存續中之信託土地所定，而依信託法第1 條規定
      ，信託土地所有權必須移轉與受託人，所有權已非所有人
      所有，故與土地稅法第9 條所定「土地所有權人」不符，
      當無土地稅法第17條及第34條規定之適用。本件原告移轉
      之系爭土地並無信託關係，自不適用上述財政部函釋。另
      就財政部稅制委員會所編制「土地稅法令彙編」中，就土
      地稅法第2 條、第6 條及第7 條等皆有立法理由之說明，
      但第9 條則無，可知上開函釋謂土地稅法第9 條有「自己
      使用居住」之意旨，顯屬臆測。
  (二)被告主張之理由：
    1.按「自用住宅用地，指土地所有權人或其配偶、直系親屬
      於該地辦竣戶籍登記，且無出租或供營業用之住宅用地」
      ，為土地稅法第9 條所明定。系爭土地按土地稅法第9 條
      、第17條及第34條規定意旨，應以土地所有權人所有，並
      確供該土地所有權人或其配偶、直系親屬「自己居住使用
      」，始有自用住宅用地稅率課徵地價稅及土地增值稅規定
      之適用，此亦經財政部91年5 月1 日台財稅字第09104525
      61號函釋在案。復參照財政部86年11月15日台財稅第8619
      25722 號函釋：「本案房屋據查報因火災毀損5 成以上，
      現仍無法居住，業已依房屋稅條例第15條第1 項第7 款規
      定予以免徵房屋稅，因其地上房屋既已焚毀不堪使用，核
      與上揭法條自用住宅用地之要件不符，應不得按特別稅率
      課徵地價稅」，亦同此意旨。
    2.查原告雖將戶籍登記於系爭建物，惟該建物自82年7 月12
      日起，因遭火災毀損無法居住，業經被告依房屋稅條例第
      15條第1 項第7 款規定核予免徵房屋稅在案。又被告於94
      年6 月28日派員實地勘查系爭建物，其房屋樑柱嚴重毀損
      、扭曲變形，鋼筋裸露生鏽，磚瓦水泥散落滿地，且無門
      窗，顯不堪居住，再經訪查，系爭建物於多年前經火災毀
      損後即未有人居住使用，此有被告自用住宅用地地上建物
      使用情形查復表影本、94年6 月28日會勘紀錄及現場照片
      8 張附案可稽，亦為原告所不爭。是系爭建物既已焚毀不
      堪使用，無法供原告或其配偶、直系親屬居住使用之事實
      至為明確，依前揭法令及財政部函釋規定，核與土地稅法
      第9 條規定之自用住宅用地要件不符，自無按自用住宅優
      惠稅率課徵土地增值稅規定之適用。
    理  由
一、按「本法所稱自用住宅用地，指土地所有權人或其配偶、直
    系親屬於該地辦竣戶籍登記，且無出租或供營業用之住宅用
    地」；「土地所有權人出售其自用住宅用地者，都市土地面
    積未超過3 公畝部分或非都市土地面積未超過7 公畝部分，
    其土地增值稅統就該部分之土地漲價總數額按百分之10徵收
    之．．．」，分別為土地稅法第9 條及第34條第1 項所明定
    。核土地增值稅之課稅目的無非在於落實土地漲價歸公之政
    策，避免土地炒作，違反社會公平。惟另一方面對於自用住
    宅之用地，考量土地供作自用住宅使用，乃屬合理利用，並
    照顧國民居住目的上之需求，乃有較低稅率之優惠。故關於
    自用住宅用地之認定，自須土地上建有可供居住之房屋，且
    符合前揭土地稅法第9 條所規定之要件。反之，倘土地上未
    有適於居住之地上物，不可能達到遮風避雨之居住目的時，
    該土地即非屬提供居住使用，縱有戶籍登記，亦不該當土地
    供自用宅使用之意義。財政部86年11月15日台財稅字第8619
    25722 號函釋：「查土地稅法所稱『自用住宅用地』，依同
    法第9 條規定，係指土地所有權人或其配偶、直系親屬於該
    地辦竣戶籍登記，且無出租或供營業用之住宅用地。本案房
    屋據查報因火災毀損五成以上，現仍無法居住，業已依房屋
    稅條例第15條第1 項第7 款規定予以免徵房屋稅，因其地上
    房屋既已焚毀不堪使用，核與上揭法條自用住宅用地之要件
    不符，應不得按特別稅率課徵地價稅」，雖係對於適用地價
    稅率之函釋，惟其內容並予闡釋土地上之原有房屋因毀損而
    無法達到居住目的時，即無法認定土地係供自用住宅使用，
    核與土地稅法第9 條之意旨相符，自得予以適用。
二、本件事實概要已如前述，有附於原處分卷可稽，堪予認定。
    原告不服，循序提起行政訴訟，主張：土地稅法第9 條已明
    定自用住宅之定義，而未規定必需有居住事實，且實務上，
    稅捐稽徵機關對於土地增值稅之核課，也不會赴現場履勘，
    足證自用住宅用地不需具備居住事實，上開財政部86年11月
    15日台財稅字第861925722 號函釋，乃增加法律所無之限制
    ，應屬無效；又該函釋係對地價稅而為解釋，本件係土地增
    值稅之爭議，自不能以地價稅規定作為論斷之基礎云云。
三、經查，原告固於其所有之系爭建物辦理戶籍登記，惟事實上
    該建物自82年7 月12日起，因遭火災毀損無法居住，業經被
    告依房屋稅條例第15條第1 項第7 款規定核予免徵房屋稅在
    案。且被告於94年6 月28日派員實地勘查系爭建物，其房屋
    樑柱嚴重毀損、扭曲變形，鋼筋裸露生鏽，磚瓦水泥散落滿
    地，且無門窗，顯不堪居住；再經訪查，系爭建物於多年前
    經火災毀損後即未有人居住使用，此有被告自用住宅用地地
    上建物使用情形查復表影本、94年6 月28日會勘紀錄及現場
    照片8 張附於原處分卷可稽。足證系爭土地上之地上物已非
    可供居住之建物，揆諸首開規定、函釋及說明，原告認定本
    件無自用住宅稅率之適用，而依一般用地稅率課徵土地增值
    稅，自無違誤。
四、原告指上開函釋增加法律所無之限制云云，惟揆諸前開說明
    ，上開函釋乃在闡釋土地上之建物必需係可供居住使用時，
    方得謂為自用住宅用地，非指自用住宅用地之認定必須具備
    「居住事實」。再者，土地增值稅之稽徵實務上，固鮮少踐
    行履勘之調查，此應係已有戶籍登記之建物向來均屬可供居
    住使用，而非謂地上建物可否用為居住非屬自用住宅用地必
    備之要件。而本件系爭土地因早經被告核定免徵房屋稅，被
    告早已明知系爭土地上坐落者已非可供居住之建物，則被告
    為核課系爭土地增值稅，自應赴現場履勘以明瞭該地上物之
    現況是否可供居住。
五、綜上所述，本件被告以系爭土地上建物業已毀損無法供居住
    使用，而非屬自用住宅用地，按一般用地稅率核課土地增值
    稅，自無違誤。訴願決定予以維持，亦無不當。原告訴請撤
    銷原處分與訴願決定，為無理由，應予駁回。
據上論結，本件原告之訴為無理由，爰依行政訴訟法第98條第3
項前段，判決如主文。
中    華    民    國    95    年     9    月   13     日
                         第七庭審判長法  官  黃  本  仁
                                     法  官  林  玫  君
                                     法  官  李  玉  卿
上為正本係照原本作成。
如不服本判決，應於送達後20日內，向本院提出上訴狀並表明上
訴理由，如於本判決宣示後送達前提起上訴者，應於判決送達後
20日內補提上訴理由書（須按他造人數附繕本）。
中    華    民    國    95    年     9    月   13     日
                                     書記官  楊  怡  芳


司法院資訊處製作；財團法人民間司法改革基金會備份。
